台灣高等法院民事判決　九十年度上字第六七四號
　　上　訴　人　甲○○
　　訴訟代理人　林五福
　　被　上訴人　乙○○
右當事人間異議之訴事件，上訴人對於中華民國九十年四月三十日台灣宜蘭地方法院
八十九年度訴字第四○六號第一審判決提起上訴，本院判決如左：
    主    文
上訴駁回。
第二審訴訟費用由上訴人負擔。
    事實及理由
一、按在第二審為訴之變更，非經他造同意不得為之，但因情事變更以他項聲明代最
    初之聲明者，不在此限，民事訴訟法第四百四十六條第一項、第二百五十五條第
    一項第四款分別定有明文。本件上訴人原起訴請求：(一)確認被上訴人就上訴人所
    有坐落宜蘭縣礁溪鄉○○段七七四地號，面積二八三‧三一平方公尺（下稱七七
    四號土地）及礁溪鄉○○段八一一地號，面積三三三八平方公尺（下稱八一一號
    土地）土地二筆（合稱系爭土地），於民國八十二年十二月三十日以第○二三九
    ○二號收件，翌日登記，權利價值新台幣（下同）五百萬元，存續期間自八十二
    年十二月三十日至八十三年十二月二十九日，清償日期八十三年十二月二十九日
    之抵押權（下稱系爭抵押權）所擔保之債權不存在。(二)被上訴人應將系爭抵押權
    登記予以塗銷。(三)台灣宜蘭地方法院八十九年執字第二六七一號拍賣抵押物強制
    執行事件之執行程序，應予撤銷。嗣因八一一地號土地於九十年八月七日由訴外
    人張秀明拍定，並發給權利移轉證書，該部分抵押權及查封登記業經塗銷，七七
    四號土地視為撤回，及辦妥塗銷查封登記，上訴人復對分配表聲明異議等情，有
    台灣宜蘭地方法院九十年十月二十七日宜院雅民八十九執二六七一字第六二二五
    六函、宜蘭縣地政事務所九十年十一月六日宜地一字第一一八一八、一一八一七
　　號函在卷、分配表聲明異議狀在卷可按（見本院二卷八五─九０頁，本院一卷一
　　○七頁）。上訴人因情事變更，就塗銷抵押權登記部分變更為僅塗銷七七四地號
　　土地之抵押權登記，依前開說明，應予准許，爰就變更後之聲明予以審理，合先
　　敘明。
二、上訴人主張：上訴人於八十二年十二月三十一日以其所有系爭土地，設定系爭抵
    押權予被上訴人，抵押權設定登記辦妥後，被上訴人竟未依約給付借款五百萬元
　　，復聲請原法院八十五年度宜拍字第五六五號裁定拍賣系爭土地及強制執行，致
　　上訴人之權利陷於不安狀態等語，爰求為確認系爭抵押權所擔保之債權不存在，
　　被上訴人應將系爭抵押權登記塗銷，及撤銷原法院八十九年度執字第二六七一號
　　強制執行程序之判決。並上訴聲明：(一)原判決廢棄。(二)確認被上訴人就上訴人所
　　有坐落宜蘭縣礁溪鄉○○段七七四地號，面積二八三‧三一平方公尺所有權全部
　　，礁溪鄉○○段八一一地號，面積三三三八平方公尺所有權全部土地兩筆，宜蘭
　　地政事務所收件字第○二三九○二號登記日期八十二年十二月三十一日，所設定
　　權利價值五百萬元，存續期間八十二年十二月三十日至八十三年十二月二十九日
　　，清償日期八十三年十二月二十九日之抵押權設定登記，抵押債權不存在。(三)被
　　上訴人應將前項關於宜蘭縣礁溪鄉○○段七七四地號，面積二八三‧三一平方公
　　尺所有權全部土地之抵押權設定登記予以塗銷。
三、被上訴人則以：上訴人自七十九年十月二十二日起至八十二年十二月三十一日止
    ，陸續向被上訴人借款，經彙算本息共計四百四十一萬六千三百二十六元，嗣上
    訴人表示欲再借五十八萬三千六百七十四元，湊足五百萬元，並願提供系爭土地
    設定抵押權予被上訴人，被上訴人乃分別簽發面額五十八萬三千六百七十四元、
    四百四十一萬六千三百二十六元之支票二紙予上訴人，上訴人親書借據二紙交被
　　上訴人收執。上開面額五十八萬三千六百七十四元之支票，業經上訴人提示兌現
　　，四百四十一萬六千三百二十六元之支票，上訴人收受後背書轉讓，顯見被上訴
　　人已依約交付借款。又上訴人於被訴詐欺、偽造文書案件及自訴被上訴人恐嚇取
　　財案件中，屢次自承兩造間確有借貸關係存在，被上訴人已交付借款，於本件審
　　理中空言否認，實不足採等語，資為抗辯。並答辯聲明：上訴駁回。
四、經查，被上訴人主張上訴人以其所有系爭土地，為向被上訴人借款之擔保，被上
    訴人已依約交付借款五百萬元，上訴人並辦妥系爭抵押權登記之事實，業據被上
    訴人提出土地登記謄本、抵押權設定契約書、借據、支票、彙算單及證明書等為
　　證（見原審卷九—一二、一八─二○、三八頁，本院一卷四一、四六頁），上訴
　　人對抵押權設定契約書、借據形式上之真正及面額四百四十一萬六千三百二十六
　　元支票上訴人背書（簽名、蓋章）之真正固不爭執（見原審卷三二、五六、六一
　　頁，本院一卷五三、八四、一二二、一三五頁），惟辯稱：借據係因被上訴人之
　　要求事先簽妥，實際未收到借款云云。茲本件應審究者為被上訴人是否有給付上
　　訴人借款五百萬元？查：
  (一)依上訴人自承親筆書寫並簽名之借據二紙（見原審卷三二頁、本院一卷五三、八
    四頁），分別載明「茲借到新台幣伍拾捌萬參仟陸佰柒拾肆元正（第一商業銀行
    松山分行第0000000帳號ＪＡ0000000號八十三年一月十日期支票
    壹張）為宜蘭縣宜蘭地政事務所八十二年十二月三十日收件字第二三九○二號抵
    押權登記借款之一部份。清償日期為八十三年十二月二十九日利息按抵押權設定
    契約書之約定」、「茲借到新台幣肆佰肆拾壹萬陸仟參佰貳拾陸元正（台灣銀行
    總行營業部第二帳號ＢＡ0000000號八十三年一月十一日期支票壹張）為
    宜蘭縣宜蘭地政事務所八十二年十二月三十日收件字第二三九○二號抵押權登記
    借款之一部份，是於八十三年十二月二十九日清償，利息抵押設定契約書之約定
    」，有借據二紙可憑（見原審卷一八、一九頁），而借據上所載面額五十八萬三
    千六百七十四元之支票，係由上訴人提示兌現，業據臺灣士林地方法院八十七年
    度自字第一四三號詐欺案件查明屬實，有該院八十八年一月二十日士院仁刑孝八
    七自一四三字第二二三七號函、第一商業銀行松山分行八十八年一月二十九日一
    松字第三九號函檢送該支票正反面影本在卷可憑（見臺灣士林地方法院八十七年
    度自字第一四三號一卷一六七、一六八頁，影本附本院二卷一○─一二頁），另
    以上訴人為受款人面額四百四十一萬六千三百二十六元之支票，亦由上訴人收受
    後背書轉讓，有台灣銀行總行九十年二月十二日（九○）銀營乙密字第○二五一
    二號函檢附該支票正反面影本及華南商業銀行南港分行九十年三月十六日（九○
    ）華南港存字第○三三號函在卷可資佐證（見原審卷四六─五○頁），且上訴人
    對該紙支票背書簽名、印章之真正，亦不爭執（見原審卷五六頁），是系爭借據
    二紙既分別載明上訴人借到五十八萬三千六百七十四元、四百四十一萬六千三百
    二十六元，而被上訴人用以給付借款之支票，亦由上訴人提示兌現或背書轉讓，
    足證被上訴人辯稱：已交付借款五百萬元之事實，為可採。
  (二)上訴人於訴外人陳杏英、黃永珠告訴其與被上訴人虛偽設定系爭抵押權，涉有偽
    造文書犯行之台灣士林地方法院檢察署八十七年度偵字第二五一一號案件，於八
    十七年四月九日檢察官偵查時陳稱：「（八十二年間為何將七七四、八一一號土
    地設定給乙○○？）我向他借錢，分幾次拿，共拿了二張支票還有現金，共借了
    五百萬元」、「我父親生病陸續有向乙○○拿錢，最後才抵押」，有訊問筆錄在
    卷可稽（見台灣士林地方法院檢察署八十七年度偵字第二五一一號卷二一頁，影
    本附本院二卷四九頁）；嗣訴外人陳杏英、黃永珠自訴兩造虛偽設定系爭抵押權
    ，涉有偽造文書犯行，上訴人於臺灣士林地方法院八十七年自字第一四三號案件
    審理中亦自承：「（為何設定抵押權予乙○○？）因為當時我父親、兄弟生病，
    欠錢，所以向許借錢．．．他有拿現金、支票給我，我分好（幾）次向他借的．
    ．．共借我五百萬元，這其中包含利息。我與許從小就認識，結伴為兄弟。我們
    是委託代書辦理抵押的」、「（有將土地設定抵押予乙○○？）有。但因為借貸
    以後，他要將我的土地拍賣，所以我們之間感情很不好」、「（問許當時如何拿
    錢予你？）當時我父親、弟弟生病、他陸陸續（續）拿錢給我，所以才會設定抵
    押。」、「．．但確實因為我父親生病，所以我才向許借錢」、「（為何乙○○
    也有設定抵押權？）我當時有向他借錢，他有拿五百萬的支票借我。我後來有將
    他支票借款的錢還他。所以這個設定是為了保全當時我父親生病時陸續向他借錢
    。當時是分次二十、三十、四十萬來借，共借約三百五十萬加上利息約有五百萬
    。我們之間並沒有借據，但之後我們有寫一張清算的帳單」等語（見台灣士林地
    方法院八十七年度自字第一四三號一卷一二八、一四五頁、二卷五八頁，影本附
    本院二卷五三—五四、五八—五九、六五—六六頁）。嗣該案件上訴本院後，於
    本院審理中亦自承：「我確有向他（即被上訴人）借錢」、「我確有向乙○○借
    錢，並有付息給他，本金計二百九十八萬六千七百零九元，利息共一百四十二萬
    九千六百一十七元（庭呈明細表影本閱後發還）這表以前有提出附卷過」等語明
    確（見本院上易字卷三八、四七、四八，影本附本院二卷九一─九五頁）；另上
    訴人以被上訴人謊稱欲借款予上訴人，俟上訴人辦妥系爭抵押權後，被上訴人拒
    不給付借款為由，自訴被上訴人恐嚇取財之台灣士林地方法院八十七年度自字第
    一六○號恐嚇取財案件，於八十七年七月二十一日審理時，上訴人自承：「被告
    （即被上訴人）借我錢，叫我拿土地給他設定，我拿礁溪七七四地號設定給他五
    百萬，他有拿五百萬借我，八十二年底時」、「（被告有無將錢給你？）之前就
    拿了，．．．被告有拿錢給我，我在七、八年前就有借錢了，因我弟生病醫藥費
    及我父的醫藥費，我向被告借錢，我先向被告借錢，拿到最後是五百萬，先借款
    再設定的」、「是陸續借的加起來的借款。借款的錢在之前陸續借的時候，被告
    就給我了」、「（提示借據，何人書立？）我寫的」等語，有訊問筆錄可證（見
    一六○號卷三三、三四頁、影本附本院二卷八一—八二頁），足證兩造間確有借
    貸關係存在，上訴人於本院審理中否認與被上訴人有借貸關係存在，委無足採。
  (三)被上訴人因系爭抵押債權，遭國稅局追繳利息所得稅，上訴人乃書立證明書以證
    明其未給付利息予被上訴人之事實，有載明「因家內不平安，家父中風甚久，致
    使藥費及其他開支甚多，要求坐落宜蘭縣礁溪鄉○○段七七四地號及玉泉段八一
    一地號約一千坪提供給他抵押設定新台幣伍佰萬元正，至今無法清償，所以本金
    及利息全部分文未付是事實，因為此地是農業用地，目前價錢甚低不能出售，等
    待日後市地重劃之時，價錢提高才能出售還清」之證明書可按（見原審卷三八頁
    ），足證系爭五百萬元之抵押債權確實存在，否則上訴人自無書立此證明書之理
    。
  (四)被上訴人曾於八十六年八月八日聲請台灣宜蘭地方法院八十六年度執字第一四五
    七號強制執行，拍賣系爭抵押物，嗣因抵押物係屬農地，經四次減價無人買受，
    由法院命強制管理，被上訴人乃於八十七年十月二十七日撤回強制執行，亦據本
    院調閱該卷屬實，是系爭五百萬元之抵押債權若不存在，上訴人焉無聲明異議或
    提起異議之訴之理。
  (五)上訴人雖主張面額四百四十一萬六千三百二十六元之支票係由被上訴人之女婿陳
    永章提示，伊未取得該票款云云。而被上訴人對該紙支票係由其女婿陳永章提示
    後，交付被上訴人乙節，固不爭執（見本院二卷三七、三八頁），惟主張係上訴
　　人清償積欠伊之舊債務等語。查，上訴人自七十九年十月二十二日起至八十二年
　　十二月三十一日陸續向被上訴人借款，經兩造彙算後，本息共計四百四十一萬六
　　千三百二十六元，被上訴人再借五十八萬三千六百七十四元予上訴人，合計五百
　　萬元，上訴人則設定系爭五百萬元之抵押權予被上訴人，為辦理抵押權設定事宜
　　，乃由被上訴人簽發上開面額分別為四百四十一萬六千三百二十六元、五十八萬
　　三千六百七十四元之支票二紙予上訴人，其中五十八萬三千六百七十四元支票，
　　由上訴人提示兌現，已如前述，四百四十一萬六千三百二十六元之支票則由上訴
　　人背書轉讓予被上訴人之女婿陳永章兌現，用以清償上訴人積欠被上訴人之舊債
　　務等情，業據被上訴人提出彙算單一紙為證（見本院一卷四一頁），上訴人雖否
　　認該彙算單為真正，惟上訴人於臺灣士林地方法院八十七年度自字第一四三號其
　　被訴詐欺等案件中自承共向被上訴人借款四百多萬元未還，被上訴人另簽發支票
　　交付上訴人提示後，上訴人再將該款退還被上訴人，又自承上開彙算單為真正，
　　並提出該彙算單用以證明其與被上訴人間系爭債務存在，有臺灣士林地方法院八
　　十七年度自字第一四三號八十八年十月十二日訊問筆錄及彙算單在卷可稽（見該
　　案二卷七三─七五、七九頁，影本附本院二卷一三─一五頁），是被上訴人辯稱
　　：四百四十一萬六千三百二十六元之支票係用以清償舊債務，應為可採。
  (六)綜上，系爭五百萬元之抵押債權存在，堪以認定。
五、綜上所述，上訴人訴請確認系爭抵押權所擔保之五百萬元債權不存在，被上訴人
    應將七七四地號土地之抵押權設定登記塗銷，為無理由，不應准許。原審為上訴
    人敗訴之判決，並無不合。上訴意旨指摘原判決不當，求予廢棄改判，為無理由
    ，應予駁回。
六、據上論結，本件上訴為無理由，依民事訴訟法第四百四十九條第一項、第七十八
    條，判決如主文。
中　　　華　　　民　　　國　　九十一　　年　　　十　　　月　　 一       日
　　　　　　　　　　　　　　　　　民事第十四庭
　　　　　　　　　　　　　　　　　　　審判長法　官　張　劍　男
　　　　　　　　　　　　　　　　　　　　　　法　官　彭　昭　芬
　　　　　　　　　　　　　　　　　　　　　　法　官　蔡　芳　齡
右正本係照原本作成。
如不服本判決，應於收受送達後二十日內向本院提出上訴書狀，其未表明上訴理由者
，應於提出上訴後二十日內向本院補提理由書狀（均須按他造當事人之人數附繕本）
上訴時應提出委任律師或具有律師資格之人之委任狀；委任有律師資格者，另應附具
律師及格證書及釋明委任人與受任人有民事訴訟法第四百六十六條之一第一項但書或
第二項（詳附註）所定關係之釋明文書影本。
中　　　華　　　民　　　國　　九十一　　年　　　十　　　月　　　三　　　日
　　　　　　　　　　　　　　　　　　　　　　書記官　蔡　錦　輝
附註：
民事訴訟法第四百六十六條之一（第一項、第二項）：
對於第二審判決上訴，上訴人應委任律師為訴訟代理人。但上訴人或其法定代理人具
有律師資格者，不在此限。
上訴人之配偶、三親等內之血親、二親等內之姻親，或上訴人為法人、中央或地方機
關時，其所屬專任人員具有律師資格並經法院認為適當者，亦得為第三審訴訟代理人
。
